【裁判字號】    90,判,1944
【裁判日期】    901025
【裁判案由】    徵收補償
【裁判全文】
最  高  行  政  法  院  判  決                    九十年度判字第一九四四號
    原      告  甲○○
    被      告  嘉義縣政府
    代  表  人  李雅景
右當事人間因徵收補償事件，原告不服內政部中華民國八十八年八月三十一日台八八
內訴字第八八○五五四九號再訴願決定，提起行政訴訟。本院判決如左：
    主  文
原告之訴駁回。
訴訟費用由原告負擔。
    事  實
緣原告於坐落嘉義縣六腳鄉○○段灣內小段七九四號土地上種植大葉山欖，上開土地
，經被告八十七年三月二日府地權字第二四○四二號公告徵收作為朴子溪新埤堤防工
程用地，八十七年三月十二日原告以其被徵收之地上物大葉山欖經被告按苗圃密植花
木計算，以每平方公尺一二○元計算，徵收面積○．一八五四公頃，核發補償費二二
二、四三○元，與實際種植、培育及現市價差距甚大為由，提出異議，案經被告會同
農林作物認定權責單位於八十七年四月九日赴實地複查，仍認定為苗圃密植花木，八
十七年四月十七日被告復邀請國立嘉義技術學院派員會同現場勘查，發現現場間伐為
數不少，並維持密植苗圃形態，被告以八十七年四月十六日府地權字第○四五四三四
號函復略謂複估結論為維持原查估結果。原告不服，提起訴願，經臺灣省政府八十七
年十一月三日八七府訴三字第一六九四四二號訴願決定，以被告未將原告所提異議案
提交標準地價評議委員會評定，於法未合為由，將原處分撤銷，責由被告另為處分。
被告旋據以八十七年十一月二十六日府地權字第一三六二○九號函知原告：「．．．
二、本案業依土地法第二百四十七條規定提交本縣地價評議委員會暨標準地價評議委
員會評定，經決議，仍維持原查估結果，．．．。」，原告仍表不服，提起訴願、再
訴願，遞遭決定駁回，遂提起本件行政訴訟，茲摘敘兩造訴辯意旨如次：
原告起訴意旨略謂：一、被告認定原告所種植之大葉山欖為苗圃密植花木，顯係對苗
圃之定義有所誤解。按苗圃培育之花木，其期間短暫僅一－二年，培育僅僅幼小林木
，並供造、育林所用裁培方法，除少數樹種小苗外係以塑膠袋育苗。觀之原告所種之
大葉山欖，其培育期間自育苗以迄被徵收的期間達八、九年，其樹胸、樹高等均已非
育苗之小苗可比，再者原告之大葉山欖仍屬高經濟之觀賞樹木，非供一般造林使用，
是被告顯就此事實未為有利於原告之認定。二、依被告八十六年度徵收土地農林作物
補償遷物查估基準附註3.「政府機關於辦理徵收土地農林作物查估，如遇有種植高價
作物時，應請當事人書立切結書，註明種植年月日、高度，以利日後查證依據」5.「
表內未列之果樹依列原則辦理．．．如遇特殊類別、品種規格或實際種植，生長及管
理情形特殊之果樹不宜比照表列基準勘估補償者，得專案查估後簽報縣長核定後辦理
補償」等。按原告所種植之大葉山欖，既屬高經濟作物，其規格、種植及管理技術比
之被告所列補償作物均較特殊，且原告亦於其派員查估之時具切結書在案，被告既認
定原告所植大葉山欖較其表列之作物特殊而組專案查估，惟查估結果屬「密植苗圃」
，其前後兩相矛盾。三、另被告認原告所植大葉山欖有土地法第二百十五條第一項第
四款「農作改良物之種類、數量顯與正常種植情形不相當者」之情事，惟其所認定與
正常種植情形不相當，依同條第二項之規定應會同有關機關為之，本件被告就所謂之
「種類、數量顯與正常種植情形不相當」，被告所謂前開認定並未會同有關機關為之
（按被告係組專案查估簽報縣長核定辦理補償，非在認定原告所植是否與一般情形顯
不相當），是被告之專案查估其認定標準既屬失據。四、末查「被徵收土地之農作改
良物，如被徵收時與其孳息成熟時期相距在一年以內者，其應受補償之價值，應按成
熟時之孳息估定之，其被徵收時，其孳息成熟時期相距超過一年者，應依其種植培育
費用並參酌現值估定之」土地法第二百四十二條明文規定。原告所植之大葉山欖已八
、九年，均可移植作為觀賞景觀用，依上開法條所揭，被告所核補償費既未依查估時
之現值，亦未參酌現值及種植之培育費用，是其決定查估計算方法即屬違法。五、被
告違法決定昭然若揭，訴願及再訴願之決定不當，請求判決撤銷再訴願決定、訴願決
定及被告決定，被告應依時價賠償原告所植之大葉山欖等語。
被告答辯意旨略謂：一、查土地改良物被徵收時，其應受之補償費由該管市、縣地政
機關會同有關機關估定之。此乃土地法第二百四十一條所明定。而被告辦理徵收用地
地上物查估工作係依嘉義縣八十七年度「農林作物及水產養殖物、畜禽補償遷移費查
估基準」，並按相關規定作業程序辦理，故本案依前開規定查估、複查，經原告異議
，再邀請國立嘉義技術學院派專業人員鑑估在案，其查估程序並無不妥。另被告邀請
學術單位實地鑑估，發現現場間伐為數不少之情事，顯然原告察知種植現況與查估基
準（觀賞花木每十公畝二○○株）有所出入，故欲以間伐蒙騙誤導鑑估作業。二、本
案自始經由上開相關單位查估、複查，並邀請學術單位鑑估，咸認定種植大葉山欖係
苗圃密植花木。另經原告自述，該樹先種植田間便於管理，俟相當時日售予造園景觀
樹種種植之用，唯目前尚在田間管理階段並未移就他地定植，故以密植花木按面積查
估補償，並無不妥。三、再查土地法第二百四十七條規定：所有人對土地法第二百四
十一條之估定有異議時，該管市縣地政機關應提交標準地價評議委員會評定之。」，
故被告即將複估結果依上開規定，提交嘉義縣地價評議委員會暨標準地價評議委員會
八十七年第二次評議會評定，照複估結果通過（即以苗圃密植花木按面積補償），並
經臺灣省政府地政處以八七、六、二二，八七地二字第三一一○五號函同意備查有案
。綜上所述，本件原告之訴為無理由，謹請駁回原告之訴，以維法紀。
    理  由
按「本法所稱土地改良物，分為建築改良物及農作改良物二種。」、「土地改良物被
徵收時，其應受之補償費，由該管市、縣地政機會同有關機關估定之。」、「對於第
二百三十九條、第二百四十一條或第二百四十二條之估定有異議時，該管市縣地政機
關應提交標準地價評議委員會評定之。」行為時土地法第五條、第二百四十一條、第
二百四十七條分別明定；復按嘉義縣八十七度辦理徵收土地農林作物及水產養殖物、
畜禽補償遷移費查估基準附註１規定：「密植花木不分種類，一律按面積給予補償費
，其每平方公尺之補償費木本一二○元，草皮為八十元。」。本件原告於坐落嘉義縣
六腳鄉○○段灣內小段七九四號土地上種植大葉山欖，上開土地經被告八十七年三月
二日府地權字第二四○四二號公告徵收作為朴子溪新埤堤防工程用地，八十七年三月
十二日原告以其被徵收之地上物大葉山欖經被告按苗圃密植花木計算，以每平方公尺
一二○元計算，徵收面積○．一八五四公頃，核發補償費二二二、四三○元，與實際
種植、培育及現市價差距甚大為由，提出異議，案經被告會同農林作物認定權責單位
於八十七年四月九日赴實地複查，仍認定為苗圃密植花木，八十七年四月十七日被告
復邀請國立嘉義技術學院派員會同現場勘查，發現現場間伐為數不少，並維持密植苗
圃形態，被告以八十七年四月十六日府地權字第○四五四三四號函復略謂複估結論為
維持原查估結果。原告不服，提起訴願，經臺灣省政府八十七年十一月三日八七府訴
三字第一六九四四二號訴願決定，以被告未將原告所提異議案提交標準地價評議委員
會評定，於法未合為由，將原處分撤銷，責由被告另為處分。被告旋據以八十七年十
一月二十六日府地權字第一三六二○九號函知原告：「．．．二、本案業依土地法第
二四七條規定提交本縣地價評議委員會暨標準地價評議委員會評定，經決議，仍維持
原查估結果，．．．。」，原告仍表不服，乃循序提起本件行政訴訟，主張如事實欄
所載。經查：（一）、本件被告於八十七年三月二日公告徵收原告於嘉義縣六腳鄉○
○段灣內小段七九四號土地上種植之地上物，而被告在徵收前之八十六年十月二十七
日曾會同相關單位至現場查估，認定系爭土地上種植之大葉山欖為密植花木，乃按查
估基準之規定按面積，以每平方公尺一二○元計算，核發補償費二二二、四三○元（
120×1,854＝ 222,480），被告並於原告提出異議後，先後會同農林作物認定權責單
位於八十七年四月九日赴實地複查，復於八十七年四月十七日邀請國立嘉義技術學院
派員會同現場勘查，均仍認定為密植花木，被告並將全案提交該縣地價評議委員會暨
標準地價評議委員會評定，仍維持原查估結果。（二）、原告主張被告認定其所種植
之大葉山欖為苗圃密植花木，顯係對苗圃之定義有所誤解；且被告既認定原告所植大
葉山欖較其表列之作物特殊，復認定為苗圃密植花木，前後矛盾等語。被告於八十七
年四月十七日會同相關人員，並邀請國立嘉義技術學院派員會同現場勘查，發現現場
間伐為數不少，並維持苗圃型態，有勘查紀錄影本、八十七年四月十七日複估時間伐
情形之現場照片及八十六年十月二十七日查估時現場照片附於原處分卷可按，則誠難
謂被告知認定原告所種植為密植花木，不具客觀公正性。由原告所提出之照片顯示固
有一較粗樹幹者，但同時顯示細樹幹者密集種植著。再者，現若非密集之樹木，又如
何有間伐之情形出現。從而，原告指摘被告認定有誤，尚不足採。（三）、土地法第
二百四十二條固規定：「被徵收之土地之農作改良物，如被徵收時與其孳息成熟時期
相距在一年以內者，其應受補償之價值，應按成熟之孳息估定之；其被徵收時與其孳
息成熟時相距超過一年者，應依其種植、培育費用，並參酌現值估定之。」，但原告
自陳種植之大葉山欖均可移植作為觀賞景觀用，與前開關於被徵收之土地之農作改良
物補償費規定之情形並不符，尚難據之作為本件土地改良物之計算，則原告主張被告
應據之核定補償費，亦不足採。（四）、綜上所述，原告所訴各節，尚不足採。本件
被告所為原處分，揆諸首揭規定及說明，核無違誤，訴願決定及再訴願決定遞予維持
，均無不合。原告起訴意旨，難謂有理，應予駁回。
據上論結，本件原告之訴為無理由，爰依行政訴訟法施行法第二條、行政訴訟法第九
十八條第三項前段，判決如主文。
中    華    民    國      九十      年      十        月    二十五      日
                    最 高 行 政 法 院  第 四 庭
                                審 判 長 法  官      葉  振  權
                                         法  官      廖  宏  明
                                         法  官      吳  錦  龍
                                         法  官      劉  鑫  楨
                                         法  官      吳  明  鴻
右  正  本  證  明  與  原  本  無  異
                                         法院書記官  陳  盛  信
中    華    民    國      九十      年      十        月    二十五      日


司法院資訊處製作；財團法人民間司法改革基金會備份。
